【裁判字號】    98,訴,1512
【裁判日期】    990420
【裁判案由】    塗銷抵押權登記
【裁判全文】
臺灣臺南地方法院民事判決              98年度訴字第1512號
原      告  戊○○即蔡振亨
訴訟代理人  丁○○
被      告  中租迪和股份有限公司
法定代理人  丙○○
訴訟代理人  乙○○
            謝伊婷律師
上列當事人間請求塗銷抵押權登記等事件，經本院於民國99年4
月6日言詞辯論終結，判決如下：
    主  文
原告之訴駁回。
訴訟費用由原告負擔。
    事  實  及  理  由
一、按訴狀送達後，原告不得將原訴變更或追加他訴，但如有經
    被告同意者，不在此限。被告於訴之變更或追加無異議，而
    為本案之言詞辯論者，視為同意變更或追加。民事訴訟法第
    255條第1項第1款及第2項分別定有明文。本件原告起訴時，
    原聲明，被告丙○○應就坐落臺南縣佳里鎮○○○段地號11
    10號（現為文化段1212號）之第一順位抵押權登記塗銷，改
    為設定第二順位抵押權（98年度司南簡調字第408號卷第4頁
    ）。嗣於98年11月30日、98年12月22日具狀追加被告中租迪
    和股份有限公司（以下簡稱中租迪和公司，見本審卷第3、1
    9頁），復於99年1月13日言詞辯論期日撤回關於被告丙○○
    起訴（本審卷第28頁）。末於99年2月9日具狀變更為被告應
    將坐落臺南縣佳里鎮○○段1212地號土地（重測前為臺南縣
    佳里鎮○○○段1110地號土地）上之第一順位抵押權，權利
    價值為本金最高限額新臺幣（下同）420 萬元，變更登記為
    第二順位抵押權（本審卷第49、50頁）。原告前揭追加被告
    中租迪和公司及有關變更訴之聲明，被告對於原告前揭訴之
    追加、變更，並無異議，且為本案之言詞辯論，參諸首揭規
    定，原告訴之追加、變更，自為適法，合先敘明。
二、原告起訴主張，
    (一)原告為台灣千藤建設機械有限公司（以下簡稱台灣千藤公
      司）之實際負責人，緣原告於84年9月7日與中瑞租賃股份
      有限公司（以下簡稱中瑞公司，嗣改為被告中租迪和公司
      ）之相關職員進行債務清償之協議。協議結果為由原告支
      付中瑞公司720 萬元，中瑞公司塗銷臺南市○○區○○段
      1206、1207、1217、1218、1219地號土地及建號58號建物
      上之第二順位抵押權，及將坐落臺南縣佳里鎮○○○段11
      10地號土地（重測後為臺南縣佳里鎮○○段1212地號土地
      ，以下簡稱系爭土地）上之第一順位抵押權變更登記為第
      二順位抵押權。協議當日中瑞公司職員要求台灣千藤公司
      簽具「同意書」，原告因認中瑞公司同意塗銷抵押權登記
      及變更抵押權登記之事，並未簽具書面之同意書，而於翌
      日即84年9月8日要求中瑞公司簽具書面之「同意書」。當
      時，係由中瑞公司經理甲○○代理中瑞公司簽具「同意書
      」。
    (二)原告於84年9月12日給付720萬元予中瑞公司，給付方式係
      由向原告購買不動產之訴外人陳秋燕所屬沅久實業股份有
      限公司（以下簡稱沅久公司）簽發720 萬元之支票，票據
      號碼為00000000，由中瑞公司職員翁英爽前往沅久公司收
      取支票。嗣中瑞公司人員乃將塗銷坐落臺南市○○區○○
      段1206、1207、1217、1218、1219地號土地及建號58建物
      上之第二順位抵押權之相關文件，交付予沅久公司所指派
      之代書處理。但並未將系爭土地上之第一順位抵押權變更
      登記為第二順位抵押權之相關文件，交付予沅久公司所指
      派之代書。
    (三)原告清償720萬元後，被告僅塗銷臺南市○○區○○段120
      6、1207、1217、1218、1219 地號土地及建號58號之第二
      順位抵押權，但並未將系爭土地之第一順位抵押權變更為
      第二順位抵押權。被告嗣於95年間拍賣原告系爭土地，經
      原告據理力爭，被告始停止。然98年被告竟然又聲請強制
      執行拍賣上述土地，損害原告之權益至鉅。
    (四)前揭同意書係中端公司經理人甲○○於84年9月8日所簽立
      ，依法應屬有效。被告爭執甲○○在「同意書」上之簽名
      、捺手印之效力，並無可採。
    (五)並聲明：求為判決，被告應將系爭土地上，權利價值為本
      金最高限額420 萬元之第一順位抵押權，變更登記為第二
      順位抵押權
三、被告則以，
    (一)原告原為已廢止登記之台灣千藤公司實際負責人，台灣千
      藤公司、進勝工程行、仲民企業有限公司（以下簡稱仲民
      公司）分別向中瑞公司辦理融資性租賃業務。原告及台灣
      千藤公司並擔任進勝工程行、仲民公司之保證人，原告為
      擔保其債務之履行，曾提供系爭土地設定第一順位抵押權
      予中瑞公司。詎於82、83年間，進勝工程行、台灣千藤公
      司、仲民公司先後違約，違約時上開三公司、行號分別積
      欠中瑞公司租金債務 3,875,000元，854萬元、6,131,010
      元未清償。
    (二)84年9月間第三人陳秋燕曾以720萬元，代償台灣千藤公司
      對中瑞公司之債務。中瑞公司並因而塗銷臺南市○○區○
      ○段1206、1207、1218、1219地號土地及建號58號之抵押
      權。惟進勝工程行、仲民公司對中瑞公司之債務均未清償
      完畢，原告仍需負連帶保證責任。被告公司遂於98年間聲
      請拍賣系爭土地，經本院98年度執字第8102號受理在案，
      該強制執行程序因無人應買，現已終結。
    (三)原告所提出之「同意書」以手寫方式記載「中瑞租賃（股
      ）公司」、「代理立書人（經理）：甲○○」、「連帶保
      證人：甲○○」，並捺指印，惟並無中瑞公司大小章，非
      中瑞公司所出具。被告公司內部查無曾出具該同意書之資
      料，且甲○○亦無決定塗銷系爭土地抵押權之權限，是以
      該同意書對被告公司不生效力。再者，依甲○○在本院證
      述內容，可知甲○○未曾同意，亦非基於自由意願出具該
      同意書，該同意書自屬無效。況該同意書內容亦非甲○○
      權限所得決定，是以被告公司自不受該同意書拘束。原告
      既有進勝工程行、仲進公司之保證債務尚未清償，若塗銷
      全部抵押權，對中瑞公司之債權自有重大不利影響。由此
      可見，塗銷系爭土地第一順位抵押權並非甲○○之權限所
      得決定。
    (四)並聲明：求為判決，如主文所示。
四、(一)下列事實經兩造協議列為不爭執事項（本審卷第128 頁背
      面），爰作為本件判決之基礎。
      1.系爭1212號土地前於82年10月12日由原告提供擔保，向
        中瑞公司為融資性租賃，並設定最高限額抵押權，擔保
        債權總額為本金最高限額420 萬元，存續期間自82年10
        月5 日起至112年10月5日止，兩造對於附於本院98年度
        執字第8102號執行卷宗內之抵押權設定契約書、其他約
        定事項書及他項權利證書均不爭執真正。
      2.中瑞公司於87年間與被告公司合併，被告公司為存續公
        司，中瑞公司之權利義務均由被告公司繼受。
      3.原告前曾擔任台灣千藤公司、進勝工程行、仲民公司之
        連帶保證人，擔保上開公司與中瑞公司間融資性租賃契
        約債務之履行。
      4.84年9 月間，第三人陳秋燕曾代台灣千藤公司向被告清
        償720 萬元，以清償台灣千籐公司之債務，中瑞公司業
        已塗銷臺南市○○區○○段1206、1207、1218、1219地
        號及同段建號58號之抵押權設定，該抵押權所擔保之債
        權為最高限額480萬元。
      5.仲民公司、進勝工程行之租金債務目前仍未清償完畢。
    (二)下列事項經兩造協議後，列為爭執要點，爰作為本件判決
      所應審究之範圍（本審卷第128頁背面）：
      原告依起訴狀所附同意書之約定請求被告如聲明所示是否
      有據？
五、茲就上開兩造爭執事項，分述本院得心證理由如下：
    (一)依原告所具起訴狀所附同意書（98年度司南簡調字第 408
      號卷第5 頁即本審卷第55頁）所載，該同意書係訴外人甲
      ○○於84年9月8日所出具等情，此有該同意書附卷可憑。
      至於甲○○則到院具結後證述：「（提示南簡調卷第5 頁
      同意書，問：上面的指模是否由你捺印？）指模是我捺印
      的，簽名是我簽的。」、「（問：簽名的時候是否在84年
      9月8日？）不瞭解。」、「（問：何時簽名的？）不瞭解
      。大約是在民國84年到86年間，我到仁武分局或仁武派出
      所報案妨害自由。」、「（問：報案跟本件簽立同意書有
      何關係？）在民國84年到86年間我在我仁武鄉○○村○○
      ○路100巷7弄17號住家地下室冬天早上六點多的時候，我
      要送我的女兒去前金國中上學，遭不明人士二位把我押出
      去，當時我不能抬頭，只能往前看，其中一人坐在車子的
      前面叫我簽名、捺指模，我跟他說我沒有錢，你要幹什麼
      ，其中開車的人說，他知道，你做官清廉，他說你只管簽
      名捺指模就是了。當時我心理很害怕、很恐懼，被迫簽下
      名、捺指模，簽名完後，到快速道路高架橋旁，把我的眼
      鏡拿掉，然後叫我下車，我當時心理相當惶恐，走了一段
      路叫了計程車，載我回家在我回家後，那時我女兒因為找
      不到我，就向我的太太說找不到我，我太太心理緊張，然
      後就以電話報案，後來有二位警察來，帶我一起到仁武分
      局作筆錄。這種事情，我的同事及上級長官及我住家社區
      的管理員都瞭解我被人家押出去。」、「（問：被不明人
      士押走，所為簽名捺指印，是否為本院98年度司南簡調字
      第408號卷宗第5頁的同意書？）是的。」等語（本審卷第
      72頁至第73頁）。依證人甲○○前揭證述之情節，原告取
      得前揭同意書是否有所正當性，已不無疑義。
    (二)原告於99年2月9日言詞辯論期日，係當庭主張前揭同意書
      係證人甲○○於84年9月9日，親自送至和順工業區台灣千
      藤公司交給原告本人等語（本審卷第47頁背面），惟依原
      告於同日所提出之準備書狀所述：「84年9月8日要求中瑞
      公司簽具書面之同意書，『當時』，係由中瑞公司之經理
      甲○○代理中瑞公司簽具同意書。」等語（本審卷第50頁
      ）。依原告前揭所述，若原告於84年9月8日要求簽具同意
      書，且「當時」已由甲○○簽具同意書等情屬實，則原告
      於同日即可將該同意書予以取回，為何必須遲至84年9月9
      日始由甲○○將該同意書送至台灣千藤公司？是依原告前
      揭主張，已相互有所矛盾。
    (三)被告辯稱其曾依84年9月7日由台灣千藤公司所簽具之同意
      書，以訴外人陳秋燕代償720 萬元之租金債務後，中瑞公
      司業已塗銷臺南市○○區○○段1206、1207、1217、1218
      、1219地號及同段建號58號之抵押權設定等情，為原告所
      不否認，並有被告提出台灣千藤公司所出具之同意書附卷
      可憑（本審卷第39頁）。經比較甲○○前揭所出具之同意
      書（本審卷第55頁）及台灣千藤公司所出具之同意書（本
      審卷第39頁），渠等均係以第三人陳秋燕代償台灣千藤公
      司所負欠中瑞公司租金債務720 萬元後，由中瑞公司塗銷
      抵押權設定登記，其所不同者，乃為甲○○所出具之同意
      書增列原告所有系爭土地，中瑞公司應將其設定登記為第
      一順位抵押權改為第二順位抵押權而已，此稽之上開二份
      同意書即明。再者，原告主張前揭同意書所示720 萬元，
      陳秋燕已於84年9 月12日支付給中瑞公司等情（本審卷第
      50頁），已據其提出支付憑證一紙為證（本審卷第56頁）
      ，被告對此亦不否認（本審卷第58頁），亦堪信為真實。
      揆之原告最遲於86年1 月28日即已知悉前揭陳秋燕代償之
      事實，此觀原告所提出由代書己○○所書立日期為86年 1
      月28日之收據，其上已載明中瑞公司曾出具償務清償證明
      書即明（本審卷第57頁）。參之原告既自承為台灣千藤公
      司之實際負責人（本審卷第50頁），可見原告並非知慮淺
      薄之人，原告既最遲於86年1 月28日即已知悉前揭陳秋燕
      代償之事實，則為何原告竟置已身權益於不顧，於將屆13
      年後始提本件訴訟？是原告此等舉措，已與事理有所乖違
      ，不符常情甚明。
    (四)本件觀諸原告所提出據以主張權利之前揭同意書（本審卷
      第55頁），在乙方立書人中瑞租賃（股）公司處，並無該
      公司之公司章，反而於該欄處有證人甲○○所捺之指印等
      情，有該同意書附卷可稽。揆之一般生活經驗法則，公司
      若有簽署文件者，通常在該等文件上有該公司及其法定代
      理人所蓋用之印文。然上開同意書上竟無中瑞公司之印文
      ，亦無經理人之印文，反而有經理人即甲○○之指印及簽
      名，由此可見，證人甲○○在簽署該同意書時，顯然係處
      於急迫之狀況甚明。是證人甲○○前揭證述，該同意書係
      遭不明人士脅迫所為等語，應不違常情。其次，意思表示
      被脅迫者，依民法第93條規定，其撤銷意思表示之除斥期
      間為10年，而一般請求權消滅時效，依民法第125條規定
      ，其期間為15年。至於刑法第302條第1項非法剝奪人之行
      動自由罪，其追訴權時效依刑法施行法第8條之1、修正前
      刑法第80條第1項第2款規定，則為10年。參照證人甲○○
      前揭證述，該同意書係於84年至86年為不明人士押出去所
      為等語，並徵之原告本件起訴係在98年10月22日始行起訴
      請求，此觀原告起訴狀上本院所蓋日期章戳即明。顯見原
      告本件起訴向被告請求，既可規避前揭除斥期間及刑事追
      訴權期間，亦不致使請求權罹於時效，是就原告本件起訴
      之時機而言，益可佐證，實有可議之處灼然。
    (五)證人甲○○證述，其於84年到86年間，遭不明人士押出去
      ，而簽署前揭同意書，當時其有到仁武分局或仁武派出所
      報案妨害自由等語。本院乃據此向高雄縣警察局仁武分局
      查明有無該報案情事，經該分局查明並無該報案情事等情
      ，有該分局函文附卷可稽（本審卷第121 頁）。惟一般公
      務機關其卷宗均有保存期限之限制，而民眾報案是否均有
      列入報案紀錄並編入卷宗，亦常涉及受理員警之勤惰。本
      件證人甲○○既經具結且明確指明其向仁武分局或派出所
      報案，顯見證人甲○○係十分確信確有其事，否則若證人
      故意杜譔事實而為偽證，自可不用證述有向仁武分局或派
      出所報案乙節，致其所證述情節，輕易為法院查證，致使
      本身遭受偽證罪處罰之結果。再參之，系爭土地業經本院
      98年度執字第8102號強制執行，經本院以點交為拍賣條件
      ，以129萬6千元為底價為特別拍賣程序之減價拍賣，因無
      人應買而視為撤回強制執行等情，亦據本院調閱前揭執行
      卷宗查明無訛。是由上情可見，系爭土地其市場價值已低
      於前揭底價甚明。而證人甲○○既已具結，有如前述，是
      若非其所證述之前揭情節係屬真實，則證人實無為價值非
      高之系爭土地，甘冒偽證重罪追訴處罰之虞，而為上開不
      實證述之理。故綜合前情，無論係就證人甲○○所具之同
      意書形式、原告提起本件訴訟之時機、原告主張有前述之
      矛盾情形及系爭土地之價值與證人甲○○在本院具結後所
      為證述之諸般情節，相互參研，堪可認定，證人甲○○前
      揭證述，其簽署上開同意書係為不明人士脅迫所為，應可
      信為真實。
    (六)按公司之經理人在執行職務範圍內，為公司負責人，公司
      法第8條第2項定有明文。是經理人執行職務所為之行為，
      即直接對公司發生效力，此為法定委任代理之當然效果。
      證人甲○○為中瑞公司高雄分公司之經理人並為最高負責
      人等情，已據其結證在卷。雖證人甲○○復證述其並無權
      限可以簽立前揭同意書等語（本審卷第73頁背面）。姑不
      論證人甲○○是否有簽署前揭同意書之權限。惟按因被脅
      迫而為負擔債務之意思表示者，即為侵權行為之被害人，
      該被害人固得於民法第93條所定之期限內，撤銷其負擔債
      務之意思表示，使其債務歸於消滅。但被害人於其撤銷權
      因經過此項期間而消滅後，則因侵權行為對於被害人取得
      債權者，被害人對該債權之廢止請求權，雖因時效而消滅
      ，仍得拒絕履行，亦為民法第198條所明定。本件證人甲
      ○○既因遭脅迫而簽署上開同意書，依前揭法文說明，被
      告之債權廢止請求權，雖因時效而消滅，然被告仍得拒絕
      履行甚明。是被告以前揭同意書，係甲○○非基於自由意
      願所出具為由，而拒絕履行上開同意書內容，揆之前揭說
      明，核屬有據。原告依前揭同意書之約定，請求被告如其
      聲明所示，自嫌乏據。
六、從而，原告以前揭事實，依前揭同意書約定，請求被告應將
    系爭土地上，權利價值為本金最高限額420 萬元之第一順位
    抵押權，變更登記為第二順位抵押權，揆之上開說明，洵屬
    無據，為無理由，應予駁回。
七、本件原告請求核屬無據，既經駁回，有如上述，則兩造其餘
    主張及所提證據已與本院上開論斷無涉或無違，爰不予贅述
    。
八、結論：原告之訴為無理由，依民事訴訟法第78條，判決如主
    文。
中    華    民    國    99    年    4     月    20    日
                  民事第一庭    法  官  王漢章
以上正本係照原本作成
如對本判決上訴，須於判決送達後20日內向本院提出上訴狀
中    華    民    國    99    年    4     月    20    日
                                書記官  林木村

司法院資訊處製作；財團法人民間司法改革基金會備份。
